臺灣高等法院民事裁定　　　　　　　　　 96年度抗字第699號
抗　告　人　甲○○
上列抗告人因債權人合作金庫銀行股份有限公司與債務人廖水田
等人間清償債務強制執行事件聲明異議事件，對於中華民國96年
4月16日臺灣板橋地方法院94年度執字第31688號裁定提起抗告，
本院裁定如下：
    主      文
抗告駁回。
抗告費用由抗告人負擔。
    理      由
一、抗告人於原法院聲明異議意旨略以：96年2月7日第二次拍賣
    程序，執行法官連續三次呼叫第一高價投標人，因無人出面
    應答，乃當眾宣示擇日再拍，不料事後竟變為拍定，其拍賣
    程序有重大瑕疵，應撤銷重拍云云。原法院以96年2月7日進
    行之第二次拍賣程序有二份投標書參與投標，其中施和美投
    標總價為新台幣（下同）3億3888萬元，施昆法等四人投標
    總價為3億1688萬元，均高於法院核定拍賣最低價額。而原
    法院拍賣公告及投標室所揭示之投標無效之規定，並無「投
    標人不在場投標無效」之規定，該次拍賣既有人應買，且應
    買人所出之價額均高於法院核定之底價，依強制執行法第92
    條準用同法第91條第1項規定，法院不可能宣示再行拍賣，
    該次拍賣以施和美之出價最高，故原裁定附表所示之不動產
    ，業由施和美拍定，抗告人主張法院宣告擇期再賣，與事實
    不符，因人駁回抗告人之異議，經核並無違誤。
二、抗告人抗告意旨雖以：依最高法院64年台上字第2200號判例
    、民法第94、153及156條之規定，執行法院代出賣人為拍定
    之意思表示時，應買人應在場立即承諾，雙方之意思表示始
    能一致，否則拍賣即無效。臺北、臺中、南投等地方法院之
    拍賣公告亦均記載「投標無效認定，除本院投標書記載外，
    另開標時投標人（或其代理人）不在場，經主持開標之法官
    宣示該不動產開標程序終結前，投標人（或其代理人）仍未
    到場，亦屬無效」，本件投標人施和美於開標時既不在場，
    其投標自屬無效。雖施和美之代理人粘舜權律師嗣於當日稍
    後法院製作執行調查筆錄時，到庭之陳稱施和美有應買之真
    意，惟其既於拍賣程序未在場，無從為承諾拍定之意思表示
    ，亦無從依投標書背面第6點之規定，提出身分證件，原裁
    定認施和美之投標有效，顯有違法。又施和美投標時繳交
    6275萬元之拍賣保證金，而其投標總價為3億3888萬元，只
    需再繳納2億7613萬元，惟原法院卻於拍賣不動產筆錄記載
    施和美需再補交3意4515萬5000元，則施和美投票出價之意
    思表示與執行法院拍定價格之意思表示並不一致，其拍賣亦
    屬無效。且本件相對人即債權人係持原法院85年度執字第
    8268號債權憑證為執行名義，而非以拍賣抵押物裁定為執行
    名義聲請強制執行，故其非「行使抵押權」，應無司法院院
    字第1446號解釋之適用，原法院不得除去抗告人之地上權及
    租賃權。又抵押權人雖得就各不動產賣得價金，受償債權全
    部或一部，惟抵押權人仍須就該數不動產全部實施拍賣後，
    方知賣得總金額之多寡，如此方可斷定地上權、租賃關係是
    否影響抵押權。況相對人之債權除以原裁定附表所示之土地
    為擔保外，另以同地段第338-1、338-2地號土地為共同擔保
    ，上揭四筆土地之價值，已高於相對人之抵押債權，故抗告
    人之地上權及租賃權於相對人債權之受償並無影響。原地主
    於查封前即將系爭土地交抗告人占有，原法院於拍定後亦不
    得將土地點交予買受人。又法院縱將抗告人之地上權除去，
    並不影響抗告人原有權利之行使，抗告人之優先權仍存在等
    語，求予廢棄原裁定。
三、惟按強制執行法並無開標時投標人 (或其代理人)應在場，
    否則其投標無效之規定。雖然法院非不得於拍賣公告或投標
    須知上為有關「開標時，投標人 (或其代理人)應在場，否
    則其投標無效」之拍賣要件，惟若拍賣公告或相關投標須知
    上無「開標時，投標人 (或其代理人)應在場」之明文或其
    他足悉該要件之記載，投標人無從知悉該投標要件，自不得
    逕以開標時投標人 (或其代理人)不在場，即認其投標無效
    （參見臺灣高等法院暨所屬法院93年法律座談會），本件原
    法院拍賣公告或投標須知上既無「開標時，投標人 (或其代
    理人)應在場，否則其投標無效」之記載，自不得逕以開標
    時投標人 (或其代理人)不在場，即認其投標無效。又投標
    人係以投標書為買賣之要約，並非以對話為要約之意思表示
    ，抗告人以對話之要約非即時承諾即失其束力，主張投標人
    於開標時不在場，無從與法院為合致之意思表示，亦非可取
    。又施和美以總價3億3888萬元拍定，以其所繳保證金6275
    萬元抵充後，尚需繳納2億7613萬元，原法院於拍賣不動產
    筆錄原記載施和美應再繳3億4515萬5000元，顯屬誤寫誤算
    ，嗣書記官並已更正，抗告人以此主張施和美與執行法院之
    意思表示不一致，亦非可取。另抗告人主張執行法院於第二
    次拍賣期日曾宣示擇日再拍，惟該次拍賣不動產筆錄，並無
    法官宣示擇日再拍之記載，抗告人此之主張亦屬無據。
四、又相對人持以聲請強制執行之執行名義所示之債權，係以原
    裁定附表所示不動產為擔保之抵押債權，其聲請對原裁定附
    表所示之抵押物強制執行，自係同時為抵押權之行使。而依
    強制執行法第98條第2項規定，抵押權設定後成立之地上權
    、租賃關係如對抵押權有影響，執行法院即得予以除去，並
    未規定抵押權人所據以聲請執行之執行名義以拍賣抵押物之
    裁定為限。而強制執行法第99條第1項就不動產之點交，並
    未就債權人所持執行名義係拍賣抵押物裁定或債權憑證而有
    不同之規定。本件債權人執行之聲請既同時為抵押權之行使
    ，自有強制執行法第98條第2項規定之適用。又成立於抵押
    權設定後之地上權、租賃關係只需對於抵押權有影響，足以
    影響應買人之應買意願，執行法院即得予以除去後拍賣，並
    不以共同抵押之全部擔保物之價值不足清償抵押債權必要。
    且擔保同一債權之數不動產，如未限定各個不動產所負擔之
    金額，依民法第875條規定，均各擔保抵押債權之全部，抗
    告人謂須待四筆土地全部實施拍賣後，方得以賣得總金額之
    多寡，判斷地上權及租賃關係於抵押權是否有影響，顯無可
    採。
五、又抗告人之地上權及租賃關係於抵押權設定後成立，且已影
    響抵押權，已如前述，縱抗告人主張原地主於查封前即將系
    爭土地交其占有屬實，惟於原法院依法除去其地上權及租賃
    關係後，抗告人已無占有之合法權源，依強制執行法第99條
    第2項規定，自應適用同條第1項規定，點交予買受人。又執
    行法院對於優先承購權之存否，並無實質上之審認權，抗告
    人與拍定人就此如有爭執，應另行以訴解決。況原法院於96
    年2月7日系爭土地拍定後，曾以板院輔94執辰字第31688號
    函通知抗告人於10日內陳明是否願以拍定之同一價格優先承
    買，抗告人逾期未為表示，依土地法第104條第2項規定，其
    優先承買權應視為放棄。綜上，原法院裁定駁回抗告人之異
    議，並無違誤。抗告意旨指摘原裁定不當，求予廢條，為無
    理由，應予駁回。
六、據上論結，本件抗告為無理由，爰裁定如主文。
中　　華　　民　　國　　96　　年　　6 　　月　　20　　日
                    民事第五庭
                        審判長 法  官 陳博享
                               法  官 蔡芳齡
                               法  官 張靜女
正本係照原本作成。
本裁定除以適用法規顯有錯誤為理由，並經本院許可外，不得再
抗告。如提起再抗告，應於收受後10日內委任律師為訴訟代理人
向本院提出再抗告狀。並繳納再抗告費新台幣１千元。
中　　華　　民　　國　　96　　年　　6 　　月　　21　　日
　　　　　　　　　　　　　 　　書記官 廖麗蓮
